臺灣高等法院高雄分院民事判決　　　　 100年度重上字第57號
上　訴　人　中央存款保險股份有限公司
法定代理人　王南華
訴訟代理人　楊炎鑫
訴訟代理人　鄭旭廷律師
被 上 訴人　周文智
　　　　　　謝美
　　　　　　陳明察
　　　　　　花茂
　　　　　　方水香
　　　　　　吳美娘
　　　　　　何振豐
　　　　　　李文郎即林玉盆之遺產管理人
　　　　　　楊正行
上列當事人間請求損害賠償事件，上訴人對於民國100 年4 月27
日臺灣屏東地方法院98年度重訴更字第1 號第一審判決提起上訴
，本院於100 年12月7 日言詞辯論終結，判決如下：
    主  文
上訴駁回。
第二審訴訟費用由上訴人負擔。
    事實及理由
一被上訴人經合法通知，未於言詞辯論期日到場，核無民事訴訟
  法第386 條各款所列情形，爰依上訴人之聲請，由其一造辯論
  而為判決。
二上訴人起訴主張：被上訴人周文智原係屏東縣新園鄉農會（下
  稱新園農會）總幹事，被上訴人花茂原係新園農會秘書，被
  上訴人楊正行原係新園農會信用部主任，被上訴人方水香與本
  件起訴前已死亡之林玉盆原係新園農會信用部放款主辦，被上
  訴人吳美娘、何振豐原係新園農會信用部徵信調查員，均係受
  新園農會委託辦理徵信放款業務之人，其業務依據為農會法、
  銀行法、財政部函令、農會理事會、會員代表大會之決議等規
  定，負有誠信詳為審核之善良管理人注意義務，竟於如原判決
  附表乙（下稱附表乙）所示各貸款案件中，以原判決附表丙（
  下稱附表丙）所示之原因事實（超估擔保品價值而核貸、對清
  償本息不正常之債務人放款、超逾同戶家屬《同一關係人》貸
  放額度新臺幣《下同》3000萬元等），致新園農會分別受有如
  附表乙所示賠付金額之損害；而被上訴人陳明察原係新園農會
  理事，被上訴人謝美為周文智之妻，則提供不實買賣契約，以
  幫助上開超估擔保品價值部分違法核貸。各該賠償義務人與新
  園農會間之關係，如原判決附表丁（下稱附表丁）所示。又周
  文智與林玉盆於收入傳票及帳卡上為虛偽記載應收金額，而短
  收如原判決附表戊（下稱附表戊）所示之利息（含違約金），
  致新園農會受有該短收差額即附表戊所示賠付金額之損害。嗣
  臺灣銀行承受新園農會信用部之營業及資產負債，而新園農會
  信用部負債超過資產之差額，由上訴人受行政院金融重建基金
  委託賠付臺灣銀行，上訴人與臺灣銀行間即為此訂立賠付契約
  ，約定依勤業會計師事務所評估結果調整至讓與承受基準日（
  90年9 月15日）之帳面價值為準，嗣依勤業會計師事務所於90
  年11月23日提出之報告核算，上訴人業於90年12月14日撥付臺
  灣銀行本息2,199,347,836 元。依94年6 月22日修正前行政院
  金融重建基金設置及管理條例第10條第1 項第2 款、第16條第
  4 項及類推適用民法第312 條規定，行政院金融重建基金於其
  委託上訴人賠付之限度內，承受新園農會本件損害賠償債權，
  爰依民法第184 條第1 項、第185 條、第544 條、第227 條及
  農會法第32條規定，併予主張而為選擇合併。就侵權行為之請
  求權部分，非待檢察官提起公訴，上訴人無從知悉賠償義務人
  為何人，故消滅時效應自91年2 月20日檢察官提起公訴時起算
  ，嗣經上訴人於92年12月30日聲請假扣押執行，請求權消滅時
  效中斷，應重行起算，迄上訴人提起本件訴訟，尚未罹於時效
  等語。求為判決：如原判決附表甲編號1 至12所示之被上訴人
  各應連帶給付行政院金融重建基金如各該編號所示之金額（合
  計323,027,007 元），及自民事總整理準備書(四)狀繕本最後送
  達被上訴人翌日，即99年9 月16日起至清償日止，按週年利率
  5%計算之利息，並由上訴人代為受領。（原審依民法第184 條
  第1 項後段、第544 條、第227 條規定判令如原判決附表一編
  號乙1 至戊所示之被上訴人應各給付上訴人合計208,749,860
  元及法定遲延利息，經上訴人就其敗訴之114,277,147 元本息
  部分聲明不服，被上訴人敗訴部分業已確定）於本院聲明：(一)
  原判決關於駁回上訴人後開第二項之訴部分之裁判廢棄。(二)原
  判決附表一編號乙1 至戊所示之被上訴人應各給付上訴人如民
  事聲明上訴狀附表差額欄所示之金額及自99年9 月16日起至清
  償日止，按週年利率5%計算之利息並由上訴人代為受領。前開
  給付如同一編號內任一被上訴人履行，其他被上訴人在該給付
  範圍內免其責任。
三被上訴人周文智、謝美、陳明察、花茂、方水香、吳美娘、
  何振豐、李文郎即林玉盆之遺產管理人均未於言詞辯論期日到
  場，亦未提出任何書狀陳述或聲明；僅被上訴人楊正行於準備
  程序之陳述則以：其均依相關法令及新園農會自行規定，核准
  辦理授信業務，部分貸款資料乃經上級主管周文智查證屬實，
  各筆貸款資料均經徵信調查人員徵信調查，楊正行雖為信用部
  主任，惟核章後將徵信文書批轉花茂呈請周文智核准貸放，
  僅屬形式，楊正行並無故意或過失，亦與新園農會之損害無相
  關因果關係。另勤業會計師事務所評估賠付之金額，並不足證
  明為新園農會實際所受損害之數額。再者，楊正行與新園農會
  為僱傭關係，上訴人未指明楊正行有何違反僱傭契約之行為，
  自無債務不履行損害賠償責任等語置辯。於本院聲明：上訴駁
  回。
四上訴人主張周文智（通緝中）原係新園農會總幹事，花茂原
  係新園農會秘書，楊正行原係新園農會信用部主任，方水香與
  本件起訴前已死亡之林玉盆原係新園農會信用部放款主辦，吳
  美娘、何振豐原係新園農會信用部徵信調查員，陳明察原係新
  園農會理事，謝美為被上訴人周文智之妻。因如附表乙（除賠
  償義務人欄及賠付金額欄外）所示之貸款案件確實存在，且臺
  灣銀行承受新園農會信用部之營業及資產負債，而新園農會信
  用部負債超過資產之差額，由上訴人受行政院金融重建基金委
  託賠付臺灣銀行，上訴人與臺灣銀行間即為此訂立賠付契約，
  約定依勤業會計師事務所評估結果調整至讓與承受基準日（90
  年9 月15日）之帳面價值為準，嗣依勤業會計師事務所於90年
  11月23日提出執行協議程序報告核算，上訴人業於90年12月14
  日撥付臺灣銀行本息2,199,347,836 元。詎被上訴人均明知會
  員、會員同戶家屬或其他贊助會員向農會貸款，而與贊助會員
  為同一關係人者，先後申請貸款，此時依同一關係人授信限額
  之規定，二人貸款總額仍不得超逾同一關係人之授信限額。及
  新園農會85年2 月8 日第12屆第4 次會員代表大會討論事項中
  決議：85年度個人會員及贊助會員放款最高額度，定擔保放款
  最高額度3000萬元等語；依86年2 月25日第13屆第1 次會員代
  表大會討論事項中決議：信用部對會員同一人及同一關係人之
  授信限額，定擔保放款最高額度3000萬元等語；依87年2 月12
  日第13屆第2 次會員代表大會討論事項中決議：87年度個人會
  員及贊助會員放款最高額度，定擔保放款最高額度3000萬元等
  語。且附表乙、丙所示編號5 、21、25至30所示會員陳茂榮與
  贊助會員陳謝錦梅、會員許坤耀與贊助會員何金莉、會員許陳
  研與贊助會員許天庭、會員陳福恩與贊助會員張玉琴分別為夫
  妻，贊助會員簡陳好與會員簡文輝則為母子，均有對同一人及
  同一關係人授信限額3000萬元之情形。並新園農會於83年9 月
  27日以後擔保品之估價及放款值核估標準，係依據該農會理事
  會議決通過之「新園鄉農會受理不動產抵押及估價辦法」（85
  年9 月20日修訂），亦即：「一以商業區、住宅區、工業區之
  空地為擔保放款，依公告現值扣除增值稅後貸放，額度最高不
  得超過市價之70% 。二…農牧用地為擔保品者免計增值稅，其
  估價不得超過當年度土地公告現值5 倍或依市價7 成貸放…。
  三土地之估價如時價高於公告現值時，以時價為準，若時價低
  於公告現值時以時價為準。(四)時價：以鄰近相似地段之買賣成
  交例，但參考近期地價變動情形、拍賣標售價格為準。…」，
  就附表乙、丙所示編號1 至13之貸款部分，仍超估各該編號所
  載之擔保品價格而核貸（經原審刑事庭91年度訴字第142 號案
  件審理中曾送請歐亞不動產鑑定公司鑑價確定），亦即周文智
  、花茂、楊正行對於上開擔保品價格之核估，仍具體指示方
  水香、林玉盆應參照被上訴人謝美、陳明察提供之不實不動產
  買賣契約書所載之價金，徵信人員吳美娘、何振豐亦無確實查
  證各該買賣契約所載之價金是否與近期地價或拍賣標售價格相
  當，被上訴人均未依農會法、銀行法、財政部函令，及上揭農
  會理事會、會員代表大會之決議等規定，於附表乙所示各貸款
  案件中，以附表丙所示之原因事實貸款，致新園農會受有損害
  等節，未據被上訴人到場或提出任何書狀爭執，復有賠付契約
  、讓與承受農會信用部契約、訴訟實施權授權書、內政部以83
  年11月1 日台內社字第8325463 號函、財政部91年1 月29日台
  財融(三)字第0918010208號函、92年4 月18日台財融(三)字第0920
  019948號函、新園農會會員代表大會紀錄、借款申請書及其相
  關資料、「新園鄉農會受理不動產抵押及估價辦法」（85年9
  月20日修訂）、勤業會計師事務所90年11月23日屏東縣新園鄉
  農會信用部執行協議程序報告（下稱執行協議程序報告）等影
  本在卷可稽（見原審重訴字卷(一)第46頁至第49頁、第50頁至第
  55頁、原審卷(一)第258 頁、卷(二)第261 頁、卷(三)第217 頁至第
  218 頁、第188 頁、第199 頁、第208 頁、卷(二)第28頁至第33
  頁、第120 頁至第124 頁、第140 頁至第143 頁、第144 頁至
  第148 頁、第149 頁至第153 頁、第154 頁至第158 頁、第15
  9 頁至第162 頁、第163 頁至第166 頁、第167 頁至第170 頁
  、第171 頁至第174 頁、第175 頁至第178 頁、第179 頁至第
  184 頁、第185 頁至第189 頁、第190 頁至第194 頁、第195
  頁至第200 頁、臺灣屏東地方法院檢察署90年度他字第328 號
  偵查卷宗第246 至252 頁），自堪信為真實。惟上訴人爭執損
  害金額應以執行協議程序報告中核算賠付明細所用之工作底稿
  計算，非以執行協議程序報告附件三「屏東縣新園鄉農會信用
  部放款評估明細表」中評估為「收回困難」債權金額之2 分之
  1 加上「收回無望」債權金額。是以本件爭點為：新園農會因
  被上訴人有超估擔保品價值而核貸、對清償本息不正常之債務
  人放款、超逾同戶家屬《同一關係人》貸放額度3 千萬元、竄
  改放款息紀錄致短收利息差額等債務不履行，或偽造買賣契約
  侵權行為造成之金錢損害數額為何？
五按負損害賠償責任者，除法律另有規定或契約另有訂定外，應
  回復他方損害發生前之原狀，民法第213 條第1 項定有明文。
  次按損害賠償之債，以有損害之發生及有責任原因之事實，並
  二者之間，有相當因果關係為成立要件。故原告所主張損害賠
  償之債，如不合於此項成立要件者，即難謂有損害賠償請求權
  存在，最高法院48年台上字第481 號判例要旨可資參照。易言
  之，上訴人起訴請求被上訴人賠償其損害，因已證明被上訴人
  周文智、花茂、方水香、吳美娘、何振豐、林玉盆、楊正行
  有前揭未盡善良管理人注意義務致對新園農會有委任契約債務
  不履行行為，及被上訴人謝美、陳明察有故意以背於善良風俗
  方法損害新園農會外，另需就其所主張受有323,027,007 元損
  害，及該損害係因被上訴人之行為所致，舉證以實其說。
六經查：勤業眾信聯合會計師事務所於執行協議程序報告中就新
  園農會信用部放款之評估損失，係扣除擔保品之評估可收回價
  值後全數提列損失，是以僅列示「可望收回者」及「收回無望
  者」兩欄，其他未經抽查評估之放款，則依協議程序採推估之
  方式，評估約當之損失，即如新園農會--逾期催收500 以上表
  格所示，此表格係依據協議程序而編製之討論初稿，非執行協
  議程序報告之最終結論。至執行協議程序附件三，係上訴人另
  行要求該事務所將不良授信資產參考當時之「銀行資產評估損
  失準備提列及逾期放款催收款呆帳處理辦法」規定，分為「可
  望收回者」、「收回困難者」、「收回無望者」共三類，此分
  類並非協議程序之一部分，僅依上訴人之要求而製作，具工作
  底稿性質等語，有勤業眾信聯合會計師事務所100.9.30勤審10
  008766號函在卷可憑（見本院卷第154 頁至第164 頁），佐以
  上訴人自承請求本件請求金額乃係依新園農會--逾期催收500
  以上表格予以計算所得等語，有上訴人99年11月4 日民事總整
  理準備書(六)狀暨證物在卷在可參（見原審卷(三)第89頁至第94頁
  、第135 頁至第142 頁），足認上訴人主張其受有損害金額32
  3,027,007 元之依據乃為「新園農會--逾期催收500 以上表格
  」，即勤業眾信聯合會計師事務所於執行協議程序時所編製之
  討論初稿，且此金額並非執行協議程序報告之最終結論。另執
  行協議程序報告計算出新園農會期後事項調整後之淨值為負2,
  152,712 千元，乃係依上訴人指示應據「銀行資產評估損失準
  備提列及逾期放款催收款呆帳處理辦法」將不良授信資產分為
  「可望收回者」、「收回困難者」、「收回無望者」共三類，
  製成附件三之工作底稿，以收回困難者金額半數加計收回無望
  者金額全數估算出新園農會備抵呆帳為1,770,830 千元，再核
  計調整後淨值為上開數額一節，亦有執行協議程序報告影本、
  金融重建基金委聘會計師辦理經營不善金融機構資產負債評估
  原則及程序說明、新園農會資產負債明細表在卷可據（見原審
  重訴卷(一)第215 頁至第261 頁、本院卷第185 頁至第186 頁、
  第181 頁），核與上開勤業眾信聯合會計師事務所函示內容相
  符，亦為上訴人所自承（見本院卷第175 頁）。而上訴人最終
  據以賠付臺灣銀行2,199,347,836 元，較高於執行協議程序報
  告之計算金額，乃因執行協議程序報告計算後，賠付契約約定
  承受基準日為90年9 月15日，嗣實際賠付日期為90年12月14日
  ，致有差額本金及利息，始予以加計該等差額為實際賠付金額
  一情，亦有上訴人100 年10月25日民事陳報狀暨新園農會資產
  負債明細表、90年11月28日存保稽字第900015102-3 號函、90
  年12月7 日存保業字第900021957 號函等影本在卷可佐（見本
  院卷第178 頁至第184 頁），堪認上訴人賠付臺灣銀行上開金
  額之計算依據，乃為其自行指示會計師於執行協議程序調整新
  園農會淨值時應將不良授信資產分為「可望收回者」、「收回
  困難者」、「收回無望者」共三類後，以收回困難者金額半數
  加計收回無望者金額全數估算出可能遭受損失為1,770,830 千
  元，而非「新園農會--逾期催收500 以上表格」中收回無望者
  之金額全數。易言之，行政院金融重建基金委託上訴人賠付臺
  灣銀行金錢，係新園農會有備抵呆帳款達1,770,830 千元，且
  此金額乃包含因被上訴人等之債務不履行及侵權行為所致不良
  授信資產如原審判決附表一所示金額共計208,749,860 元，而
  非上訴人所主張尚未依「銀行資產評估損失準備提列及逾期放
  款催收款呆帳處理辦法」之規定，僅將不良授信資產分為「可
  望收回者」、「收回無望者」中計算收回無望者全數金額之32
  3,027,007元。
七次查：原審判決附表一編號乙1 、乙7 關於陳見章貸款戶所判
  被上訴人應給付金額均屬收回無望之金額，並無「收回困難」
  之債權，該金額未經原審判決認應扣除「純粹經濟上損失」，
  而與「屏東縣新園鄉農會信用部協議程序報告」附件三所載內
  容相符，其餘編號乙6 、編號乙20、編號乙22、編號乙26、編
  號乙30之貸款戶所判被上訴人應給付金額均屬收回無望之金額
  ，亦同一情，亦有執行協議程序報告附件三在卷可證（見原審
  卷(一)第156 頁、第154 頁、第152 頁、第158 頁），足認上開
  未經評估為收回困難致需以債權金額半數予以核算備抵呆帳。
  上訴人復就此部分主張應以新園農會--逾期催收500 以上表格
  即為協議程序而編製之討論初稿認定損害額之依據，未能舉證
  以實其說（見本院卷第175 頁），是以上訴人請求被上訴人應
  就原審判決附表一編號乙1 、乙7 、乙6 、乙20、乙22、乙26
  、乙30給付差額14,050元、54,085元、28,717元、70,158元、
  339 元、78元、1,208,619 元（詳如本院卷第7 頁至第8 頁附
  表所示），顯無所據而不足採。再者，上訴人指示會計師將不
  良授信資產參考當時之「銀行資產評估損失準備提列及逾期放
  款催收款呆帳處理辦法」規定分為三類，乃因於90年間金融實
  務就已將不良授信資產依此規定分為三類，原審判決因而引用
  執行協議程序報告依上開辦法製作之附件三「屏東縣新園鄉農
  會信用部放款評估明細表」中，可歸責於被上訴人之不良授信
  資產，並逕以「收回困難」債權金額之2 分之1 加上「收回無
  望」債權金額，認定上訴人之損失金額為208,749,860 元，除
  原審判決說明認定「收回困難」債權金額應以2 分之1 計算上
  訴人損失，係新園農會應承受純粹經濟損失等語，有違上述金
  融實務處理方式外，上訴人亦不爭執此計算結果（見本院卷第
  175 頁至第176 頁、第178 頁背面至第179 頁）。據此足認賠
  付臺灣銀行金錢中，係因被上訴人之債務不履行及侵權行為所
  致不良授信資產應為208,749,860 元（詳如原審判決附表一所
  示），並非323,027,007 元，且此208,749, 860元金額乃合於
  本件執行協議程序當時依「銀行資產評估損失準備提列及逾期
  放款催收款呆帳處理辦法」規定計算之結果，尚非屬新園農會
  應承受之純粹經濟損失。是以揆諸首揭說明，上訴人起訴請求
  被上訴人賠償其損害，雖已證明被上訴人周文智、花茂、方
  水香、吳美娘、何振豐、林玉盆、楊正行有前揭未盡善良管理
  人注意義務致對新園農會有委任契約債務不履行行為，及被上
  訴人謝美、陳明察有故意以背於善良風俗方法損害新園農會，
  惟就其所主張受有323,027,007 元損害，及該損害係因被上訴
  人之行為所致，除其中208,749,860 元（詳如原審判決附表一
  所示）有相當因果關係外，其餘114,277,147 元（詳如本院卷
  第7 頁至第8 頁附表所示）並無所據，尚不足採。
八綜上所述，上訴人主張本於民法第184 條第1 項後段、第544
  條、第227 條規定，請求如原審判決附表甲編號1 至12所示之
  被上訴人各應連帶給付行政院金融重建基金如各該編號所示之
  金額（合計323,027,007 元）及自99年9 月16日起至清償日止
  按週年利率5%計算之利息，於原審判決附表一編號乙1 至30、
  編號戊所示之被上訴人應各給付上訴人合計208,749,860 元及
  法定遲延利息部分，為有理由，應予准許。逾此所為請求，為
  無理由，應予駁回。原審就逾上開208,749,860 元及法定遲延
  利息部分，為上訴人敗訴之判決，理由雖有未洽，惟結論尚無
  二致。上訴意旨指摘原判決此部不當，求予廢棄改判，為無理
  由，應予駁回。
九據上論結，本件上訴為無理由，依民事訴訟法第385 條第1 項
  前段、第449 條第2 項、第78條，判決如主文。
中    華    民    國    100   年    12    月    21    日
                            民事第四庭
                                審判長法官  蔡文貴
                                法      官  李昭彥
                                法      官  謝靜雯
以上正本證明與原本無異。
如對本判決上訴，須於判決送達後20日內向本院提出上訴狀，其
未表明上訴理由者，應於上訴後20日內向本院提出上訴理由書（
均須按他造當事人之人數附繕本）。上訴時應提出委任律師或具
有律師資格之人之委任狀，並依附註條文規定辦理。如委任律師
提起上訴者，應一併繳納上訴審裁判費。
中    華    民    國    100   年    12    月    21    日
                                書  記  官  楊茱宜
附註：
民事訴訟法第466 條之1 ：
對於第二審判決上訴，上訴人應委任律師為訴訟代理人，但上訴
人或其法定代理人具有律師資格者，不在此限。
上訴人之配偶、三親等內之血親、二親等內之姻親，或上訴人為
法人、中央或地方機關時，其所屬專任人員具有律師資格並經法
院認適當者，亦得為第三審訴訟代理人。
第1 項但書及第2 項情形，應於提起上訴或委任時釋明之。